臺灣臺中地方法院民事判決　　　　　　　　92年度訴字第99號
原　　　告　壬○○
訴訟代理人　張績寶律師
複　代理人　江文玉律師
　　　　　　莊惠祺律師
　　　　　　辛○○
被　　　告　子○○
　　　　　　寅○○
兼上二　人
訴訟代理人　癸　○
被　　　告　甲○○
　　　　　　卯○○○
　　　　　　丑○○
　　　　　　賴塗義
　　　　　　辰○○
　　　　　　丁○○
　　　　　　庚○○
　　　　　　己○○
　　　　　 上三人均為被繼承.
　　　　　　乙○○
　　　　　　丙○○
　　　　　　戊○○
　　　　　 上三人均為被繼承.
上列當事人間分割共有物事件，本院於民國94年11月18日言詞辯
論終結，判決如下：
    主  　　文
被告卯○○○、丑○○、賴塗義、辰○○、丁○○、庚○○、己○○、乙○○、丙○○、戊○○應就其等被繼承人賴水圳所有，
坐落臺中縣大肚鄉○○段第二三一九地號、地目建、面積七七一
平方公尺土地、應有部分十二分之一，辦理繼承登記。
兩造共有之前揭地號土地，應分割為如附圖乙案所示Ａ部分、面
積一○四平方公尺，分歸被告甲○○取得；Ｂ部分、面積一七○
平方公尺，分歸被告癸○取得；Ｃ部分、面積四○平方公尺，分
歸被告子○○取得；Ｄ部分、面積四○平方公尺，分歸被告寅○○取得；Ｅ部分、面積四○平方公尺，分歸被告卯○○○、丑○○、賴塗義、辰○○、丁○○、庚○○、己○○、乙○○、丙○○、戊○○取得，並為公同共有；Ｆ部分、面積一八四平方公尺
，分歸原告取得；Ｇ部分、面積一九三平方公尺，分歸兩造按如
附表一所示應有部分比例保持共有。
原告、被告甲○○各應依附表二所示之金額補償被告癸○、子○○、寅○○、卯○○○、丑○○、賴塗義、辰○○、丁○○、庚○○、己○○、乙○○、丙○○、戊○○。
訴訟費用由兩造按如附表三所示比例負擔。
    事實及理由
甲、程序方面：
壹、按訴狀繕本送達後，原告固不得將原訴變更或追加他訴，但
    該訴訟標的對於數人必須合一確定時，追加其原非當事人之
    人為當事人者，不在此限。民事訴訟法第255條第1項第5款
    定有明文。本件原告於91年11月18日起訴請求判決分割坐落
    於臺中縣大肚鄉○○段2319地號、地目建、面積771平方公
    尺土地（下稱系爭土地），惟其中共有人賴水圳於起訴前即
    82年6月5日死亡，有戶籍謄本在卷可按，原告乃追加賴水圳
    之繼承人即卯○○○、丑○○、賴塗義、辰○○、賴阿齊、
    賴好勤等六人為被告，即無不合，應予准許。
貳、次按當事人死亡者，訴訟程序在有繼承人承受其訴訟以前當
    然停止。又承受訴訟人，於得為承受者，應即為承受之聲明
    。民事訴訟法第168條、第175條分別定有明文。本件被告賴
    好勤於起訴後即92年3月24日死亡，其繼承人為丁○○、庚○○、己○○；被告賴阿齊則於起訴後即93年9月23日死亡
    ，其繼承人則為乙○○、丙○○、戊○○，有戶籍謄本及繼
    承系統表在卷可按，是原告就丁○○、庚○○、己○○、乙○○、丙○○、戊○○等六人聲明承受訴訟，核無不合，應
    予准許。
參、被告卯○○○、丑○○、賴塗義、辰○○、丁○○、庚○○
    、己○○、乙○○、丙○○、戊○○（下稱被告卯○○○等
    十人）均受合法通知，無正當理由，均未於言詞辯論期日到
    場，核無民事訴訟法第386條各款所列情形，爰依原告之聲
    請，由其一造辯論而為判決。
乙、實體方面：
壹、原告主張：系爭土地為兩造各依如附表一所示之應有部分共
    有，兩造就系爭土地並無不分割之協議，依系爭土地之使用
    目的亦無不能分割之情事，且兩造就分割方法迄今仍未能達
    成協議。又系爭土地原登記共有人之一即賴水圳於起訴前即
    82年6月5日死亡，其繼承人為被告卯○○○、丑○○、賴塗
    義、辰○○及賴阿齊、賴好勤等六人，嗣賴好勤於本件訴訟
    中即92年3 月24日死亡，再轉繼承人為被告丁○○、庚○○
    、己○○；賴阿齊則於本件訴訟中即93年9月23日死亡，再
    轉繼承人為被告乙○○、丙○○、戊○○，被告卯○○○等
    十人就被繼承人賴水圳所有之系爭土地應有部分十二分之一
    ，迄今尚未辦理繼承登記，為系爭土地分割登記之便利及訴
    訟經濟，併請求被告卯○○○等十人就其等被繼承人賴水圳
    所有之系爭土地應有部分十二分之一，辦理繼承登記。又
    本件採如附圖甲案所示之分割方案，分割後倘以系爭土地整
    宗土地申請建築許可、共用一建造執照之方式，則兩造各分
    得之土地均能建築房屋，不受長、寬及面積之限制，且較符
    合目前兩造所有坐落系爭土地上之建物位置，較為公平妥適
    ，倘採如附圖乙案所示之分割方案，除原告之建物有部分將
    遭拆除外，原告分得之面積與依應有部分比例所可分得之面
    積，亦將短少9平方公尺，且原告須再對其他共有人為金錢
    補償，並不公允。為此，爰依民法第823條第1項、第824 條
    第2項之規定，請求分割如附圖甲案所示之分割方案。並聲
    明：(一)被告被告卯○○○等十人應就其等被繼承人賴水圳所
    有之系爭土地應有部分十二分之一，辦理繼承登記；(二)兩造
    共有之系爭土地，應分割為如附圖甲案所示之Ａ部分、面積
    104平方公尺，分歸被告甲○○取得；Ｂ部分、面積137平方
    公尺，分歸被告癸○取得；Ｃ部分、面積33平方公尺，分歸
    被告子○○取得；Ｄ部分、面積63平方公尺，分歸被告寅○○取得；Ｅ部分、面積48平方公尺，分歸被告卯○○○等十
    人共有取得；Ｆ部分、面積193平方公尺，分歸原告取得；
    Ｇ部分、面積193平方公尺，分歸兩造按如附表一所示應有
    部分比例保持共有。
貳、被告方面爭執要旨：
一、被告寅○○、子○○、癸○、甲○○則以：同意分割系爭土
    地，惟應以如附圖乙案所示之分割方案為分割，較為公平妥
    適，蓋不論依如附圖甲、乙二案所示之分割方案，系爭土地
    分割後一樓磚造平房部分均有遭拆除之可能，並非僅如附圖
    乙案所示之分割方案原告之一樓磚造平房始可能遭拆除，且
    依如附圖乙案所示之分割方案，兩造分得之土地面積較符合
    整體共有人原來應有部分之比例，且較符合多數共有人之意
    願等語。
二、被告卯○○○等十人均未於言詞辯論期日到場，亦未提出書
    狀作何聲明或陳述。
參、得心證之理由：
一、按共有人就共有物之分割方法不能達成協議者，任何共有人
    得請求法院判決分割共有物，民法第824條第2項定有明文；
    分割共有物既對物之權利有所變動，即屬處分行為之一種，
    凡因繼承於登記前已取得不動產物權者，其取得雖受法律之
    保護，不以其未經繼承登記而否認其權利，但繼承人如欲分
    割其因繼承而取得公同共有之遺產，因屬於處分行為，依民
    法第759條規定，自非先經繼承登記，不得為之，且為訴訟
    經濟計，當事人一訴請求辦理繼承登記後再為分割，並無不
    可（最高法院68年度第13次民事庭會議、70年度第二次民事
    庭會議決議、69年臺上字第1012號判例參照）。本件原告主
    張系爭土地為兩造所共有，應有部分如附表一所示；登記共
    有人之一即賴水圳於起訴前即82年6月5日死亡，其繼承人為
    被告卯○○○、丑○○、賴塗義、辰○○及賴阿齊、賴好勤
    等六人，嗣賴好勤於本件訴訟中即92年3月24日死亡，再轉
    繼承人為被告丁○○、庚○○、己○○；賴阿齊則於本件訴
    訟中即93年9月23日死亡，再轉繼承人則為被告乙○○、丙○○、戊○○，且被告卯○○○等十人迄今尚未辦理繼承登
    記；系爭土地無不能分割之情形，兩造就之亦無不分割之特
    約，且就分割方法未能達成協議等事實，業據原告提出土地
    登記謄本、地籍圖謄本及賴水圳、賴好勤、賴阿齊之繼承系
    統表、戶籍謄本等為證，並為被告子○○、寅○○、癸○、
    甲○○所共認，自堪信原告主張為真實。則原告依共有物分
    割請求權，求為判決賴水圳之繼承人及其再轉繼承人即被告
    卯○○○等十人辦理繼承登記，並請求分割系爭土地等主張
    ，揆諸前揭說明，核無不合，應予准許。
二、本院審酌系爭土地之共有型態、共有物之性質、對外通路、
    地上物、當事人之意願、應有部分面積、各共有人間之經濟
    利益、未來之利用等情，認為系爭土地依附圖乙案所示分割
    方案為分割，為屬公平妥適，說明如次：
  (一)系爭土地係一封閉型土地，除南方有緊臨道路（即文昌1街
    ）外，並無其他對外聯絡之通路，且系爭土地上有各共有人
    居住使用之建物（其分佈使用現況如附件所示建物坐落位置
    圖），其中除Ｄ部分為二樓加強磚造建物及Ｆ、Ｇ部分均為
    二樓加強磚造三樓加蓋鐵架之建物外，其餘Ａ、Ｂ、Ｃ、Ｅ
    部分均為一樓磚造平房，Ｈ部分則為一樓鐵架烤漆板建物等
    情，業經本院92年2月21日會同地政事務所履勘現場，製有
    勘驗筆錄，並有臺中縣清水地政事務所92年2月21日鑑定圖
    （含該所於94年7月13日補送之透明描繪圖，即如附件所示
    ）附卷可稽。然依系爭土地上前開建物之坐落位置及兩造之
    應有部分比例，實無可能讓每一共有人分得之土地得以有適
    當之聯外通道，且共有人之應有部分所換得之土地面積亦與
    其房屋坐落面積不相符合。則本件首應考量保留一可供對外
    通行之道路，使各共有人分得之土地得以通行對外聯絡，次
    再審酌儘量符合兩造應有部分比例、建物現況及分割後土地
    未來之利用等情事，以決定分割方案。是就系爭土地分割後
    保留一可供對外通行之道路部分而言，核屬依使用目的不能
    分割，原告據此主張且被告子○○、寅○○、癸○、甲○○
    亦均同意保留一條六米道路維持共有，自屬可採。本件如附
    圖甲、乙二案所示之分割方案就前開兩造維持道路共有部分
    ，二者並無不同。
  (二)繼承人有數人時，在分割遺產前，各繼承人對於遺產全部為
    公同共有，民法第1151條定有明文，故各繼承人雖按其應繼
    分繼承全部遺產，但於分割遺產前，就遺產之公同共有物並
    無所謂之應有部分之比例存在 (最高法院37年上字第6419號
    判例參照)。本件係原告請求被告就其等共有之系爭土地為
    分割，並非繼承人相互間請求就其等繼承之所有遺產為分割
    ，而被告卯○○○等十人亦從未表示同意就其分得土地登記
    為分別共有，則於被告卯○○○等十人相互分割遺產前，就
    其等分配取得部分，自仍為公同共有（其等如欲就各特定部
    分分割單獨取得，應另行協議或請求分割遺產）。本件如附
    圖甲、乙二案所示之分割方案就此部分亦無不同。
  (三)不論依如附圖甲、乙案所示之分割方案，兩造分得之土地倘
    將來欲建築房屋時，均須以系爭土地整宗土地申請建築許可
    、共用一建造執照之方式，始不受長、寬及面積之限制而能
    建築房屋，倘分割後個別單獨申請建造執照，將因分得後個
    別土地無論面寬、深度都屬建築技術規則表列為畸零地條件
    之要項，將無法獲得建築許可等情，有臺灣省建築師公會93
    年12月20日鑑定報告書及該公會94年1月24日復本院函在卷
    足憑。從而，就系爭土地分割後建築房屋之問題而言，如附
    圖甲、乙案所示之分割方案均無不同，是原告就此問題主張
    應採如附圖甲案所示之分割方案為優，自無可採。
  (四)系爭土地分割後，扣除前揭共有之道路外，兩造倘依應有部
    分比例所分得之土地面積應：原告為64.22平方公尺、被告
    子○○為48.17平方公尺、被告寅○○為48.17平方公尺、被
    告癸○為176.6平方公尺、被告甲○○為64.22平方公尺、被
    告卯○○○等十人（公同共有）為48.17平方公尺，此觀卷
    附土地登記謄本、華聲企業發展鑑定顧問公司（下稱華聲公
    司）就本件為鑑價之鑑定報告書內之共有人增減分析表即明
    。又扣除前揭共有之道路外，本件倘依如附圖甲案所示之分
    割方案，兩造所分得之土地面積為：原告為193平方公尺、
    被告子○○為33平方公尺、被告寅○○為63平方公尺、被告
    癸○為137平方公尺、被告甲○○為104平方公尺、被告卯○○○等十人（公同共有）為48平方公尺；本件倘依如附圖乙
    案所示之分割方案，兩造所分得之土地面積則為：原告為
    184 平方公尺、被告子○○為40平方公尺、被告寅○○為40
    平方公尺、被告癸○為170平方公尺、被告甲○○為104平方
    公尺、被告卯○○○等十人（公同共有）為40平方公尺。從
    而，採如附圖乙案所示之分割方案，原告部分所分得之土地
    面積與依應有部分比例所能分得之土地面積相較，雖有短少
    9平方公尺之情形，惟倘依如附圖甲案所示之分割方案對整
    體共有人而言顯然差異更大（其中被告癸○、寅○○各逾39
    平方公尺、15平方公尺），則就分割後兩造各分得之土地面
    積與依應有部分比例所能分得之土地面積相較，如附圖乙案
    所示之分割方案顯對兩造整體共有人較為公平。
  (五)又如附件所示Ｄ、Ｆ、Ｇ之建物，依序分屬原告、被告癸○
    及被告甲○○所有並居住使用，如附件所示Ｄ北面之Ｃ一樓
    磚造平房則為原告所有並居住使用等情，為原告及被告子○○、寅○○、癸○、甲○○所共認，並經本院92年2月21日
    履勘現場，製有勘驗筆錄附卷可按，且被告卯○○○等十人
    復未提出書狀或於言詞辯論期日到場爭執，應堪信為真實。
    綜觀如附圖甲、乙案所示之分割方案，及附件所示系爭土地
    上之建物坐落位置，可知前開二分割方案均係在保留價值較
    高之如附件所示Ｄ（為二樓加強磚造建物）及Ｆ、Ｇ（均為
    二樓加強磚造三樓加蓋鐵架之建物）建物之基礎上，使分割
    後前開建物所坐落土地分歸原告、被告癸○、甲○○所有，
    而劃定之分割方案。至於如附件所示Ｃ一樓磚造平房部分，
    無論依上開二分割方案中之何一方案，均有占用他共有人分
    得之土地之情形。換言之，縱令依如附圖甲案所示之分割方
    案，原告所有之如附件所示Ｃ部分建物，仍會發生因占用被
    告卯○○○等十人分得之土地（即如附圖甲案所示之分割方
    案Ｅ部分），日後可能遭拆除之情形，自不能因此遽認本件
    採如附圖乙案所示之分割方案，即屬對原告顯不公平。是原
    告此部分主張，亦無可採。
  (六)原告雖主張：本件採如附圖乙案所示之分割方案，原告須再
    對其他共有人為金錢補償，並不公允等語。經查，無論係依
    如附圖甲、乙案所示之分割方案，均係在保留如附件所示Ｄ
    、Ｆ、Ｇ建物之基礎上，使分割後前開建物所坐落土地分歸
    原告、被告癸○、甲○○所有，而劃定之分割方案，有如前
    述。因此，前開二分割方案各共有人分得之土地面積與依應
    有部分比例所能分得之面積均不相同。經本院囑託華聲公司
    就如附圖甲、乙案所示之分割方案之鑑價結果，該公司綜合
    系爭土地坐落位置、臨街寬度、臨路深度、里鄰環境、交通
    情況、發展性等價值形成之因素，並以替代原則、深度遞減
    率作為比較分析後，認為倘採如附圖甲案所示之分割方案，
    其中原告部分須補償其他共有人之金額合計10萬8233元，倘
    採如附圖乙案所示之分割方案，其中原告部分須補償其他共
    有人之金額合計4萬3775元，有該公司93年2月26日及94年9
    月13日鑑定報告書各一件在卷可按。則本件縱令採如附圖甲
    案所示之分割方案之結果，原告並非即不須補償其他共有人
    ，實則原告所須補償其他共有人之金額反屬更高，是原告前
    開主張，已屬無據。進一步言，觀諸如附圖乙案所示之分割
    方案，可知該方案係一方面保留如附件所示Ｄ、Ｆ、Ｇ建物
    ，另方面兼顧共有人所分得之土地面積與依應有部分比例所
    能分得之土地面積相較，俾儘量避免發生差異過大之情形，
    則自整體共有人利益及被告子○○、寅○○、癸○、甲○○
    等當事人之意願言，本件採如附圖乙案所示之分割方案，顯
    較如附圖甲案所示之分割方案，更為妥適，已甚明確。況採
    如附圖乙案所示之分割方案，原告一方面雖減少分得土地之
    些微面積，惟另方面原告所須補償其他共有人之金額亦相對
    減少，益見採如附圖乙案所示之分割方案對原告並無不公之
    情形，亦甚明灼。
  (七)綜上所述，本院綜核比較如附圖甲、乙案所示之分割方案相
    同及相異部分後，認為依附圖乙案所示之分割方案最為公平
    妥適，爰判決如主文第二項所示。
三、按以原物為分配時，如共有人中，有不能按其應有部分受分
    配者，得以金錢補償之，民法第824條第3項定有明文。本件
    如附圖乙案所示之分割方案，因考量系爭土地上建物現況、
    對外聯絡通路等因素，致各共有人分得之土地面積與應有部
    分面積不同，有如前述，且經本院囑託華聲公司鑑價並核閱
    該公司鑑定報告內容綜合系爭土地坐落位置、臨街寬度、臨
    路深度、里鄰環境、交通情況、發展性等價值形成之因素，
    並以替代原則、深度遞減率作為比較分析，認為系爭土地採
    如附圖乙案所示之方案分割，共有人應相互補償之金額如附
    表二所示，有該公司94年9月13日鑑定報告書一件在卷可稽
    ，本院認為前開鑑價結果尚屬合理、公允，應可作為補償之
    依據。則基於公平原則，系爭土地經分割後，兩造所分配之
    土地面積、位置因與原應有部分之面積、價值有所出入，兩
    造即應互為找補。是本件系爭土地採如附圖乙案所示之分割
    方案後，兩造各尚應以如附表二所示之金額互為補償對方（
    其中被告卯○○○等十人部分，依前所述，其等應受補償之
    金額仍為公同共有），方屬公允，爰判決如主文第三項所示
    。
肆、末按分割共有物事件，本質上並無訟爭性，兩造本可互換地
    位，而由任一共有人起訴請求分割，均無不可。故本件原告
    之請求雖有理由，但如由敗訴之當事人負擔，自顯失公平，
    爰就本件訴訟費用之分擔，參考兩造之應有部分，酌定比例
    分擔之。
伍、結論：本件原告之訴為有理由，依民事訴訟法第385條第1項
    前段、第80條之1、第85條第1項但書、第2項，判決如主文
    。
中　　華　　民　　國　　94　　年　　12　　月　　16　　日
                  民事第二庭    審判長法  官  許冰芬
                                      法  官  劉長宜
                                      法  官  何世全
上為正本係照原本作成。
如不服本判決，應於判決送達後20日內，向本院提出上訴狀。
中　　華　　民　　國　　94　　年　　12　　月　　16　　日
                                      書記官
┌───────────────────────┐
│附表一：                                      │
├──────┬────────────────┤
│ 共 有 人   │    應 有 部 分                 │
│            │　                              │
├──────┼────────────────┤
│壬○○      │三分之一                        │
├──────┼────────────────┤
│子○○      │十二分之一                      │
├──────┼────────────────┤
│寅○○      │十二分之一                      │
├──────┼────────────────┤
│癸  ○      │一百零八分之三十三              │
│            │                                │
├──────┼────────────────┤
│甲○○      │九分之一                        │
├──────┼────────────────┤
│卯○○○    │公同共有十二分之一              │
│丑○○      │                                │
│賴塗義      │                                │
│辰○○      │                                │
│丁○○      │                                │
│庚○○      │                                │
│己○○      │                                │
│乙○○      │                                │
│丙○○      │                                │
│戊○○      │                                │
└──────┴────────────────┘
┌───────────────────────────────────────┐
│附表二（各共有人相互補償金額）：                                              │
├────┬──────────┬────┬───────────┬──────┤
│應為補償│    應補償金額      │應受補償│    應受補償金額      │   備註     │
│之共有人│    （新臺幣）      │之共有人│     （新臺幣）       │            │
├────┼──────────┼────┼───────────┼──────┤
│甲○○  │陸拾壹萬仟捌佰肆拾│癸○    │伍萬捌仟零柒拾元    │應受補償金額│
│        │壹元                ├────┼───────────┤係依附表一所│
│        │                    │子○○  │壹拾捌萬伍仟貳佰伍拾陸│示應有部分比│
│        │                    │        │元                    │例計算。    │
│        │                    ├────┼───────────┤            │
│        │                    │寅○○  │壹拾捌萬伍仟貳佰伍拾陸│            │
│        │                    │        │元                    │            │
│        │                    ├────┼───────────┤            │
│        │                    │卯○○○│壹拾捌萬伍仟貳佰伍拾陸│            │
│        │                    │丑○○  │元（由左列十人公同共同│            │
│        │                    │賴塗義  │）                    │            │
│        │                    │辰○○  │                      │            │
│        │                    │丁○○  │                      │            │
│        │                    │庚○○  │                      │            │
│        │                    │己○○  │                      │            │
│        │                    │乙○○  │                      │            │
│        │                    │丙○○  │                      │            │
│        │                    │戊○○  │                      │            │
├────┼──────────┼────┼───────────┤            │
│壬○○  │肆萬仟佰柒拾伍元│癸○    │肆仟壹佰肆拾貳元      │            │
│        │                    ├────┼───────────┤            │
│        │                    │子○○  │壹萬仟貳佰壹拾壹元  │            │
│        │                    ├────┼───────────┤            │
│        │                    │寅○○  │壹萬仟貳佰壹拾壹元  │            │
│        │                    ├────┼───────────┤            │
│        │                    │卯○○○│壹萬仟貳佰壹拾壹元（│            │
│        │                    │丑○○  │由左列十人公同共有）  │            │
│        │                    │賴塗義  │                      │            │
│        │                    │辰○○  │                      │            │
│        │                    │丁○○  │                      │            │
│        │                    │庚○○  │                      │            │
│        │                    │己○○  │                      │            │
│        │                    │乙○○  │                      │            │
│        │                    │丙○○  │                      │            │
│        │                    │戊○○  │                      │            │
└────┴──────────┴────┴───────────┴──────┘
┌───────────────────────┐
│附表三：                                      │
├──────┬────────────────┤
│ 當 事 人   │    應負擔訴訟費用比例          │
│            │　                              │
├──────┼────────────────┤
│壬○○      │三分之一                        │
├──────┼────────────────┤
│子○○      │十二分之一                      │
├──────┼────────────────┤
│寅○○      │十二分之一                      │
├──────┼────────────────┤
│癸  ○      │一百零八分之三十三              │
│            │                                │
├──────┼────────────────┤
│甲○○      │九分之一                        │
├──────┼────────────────┤
│卯○○○    │連帶負擔十二分之一              │
│丑○○      │                                │
│賴塗義      │                                │
│辰○○      │                                │
│丁○○      │                                │
│庚○○      │                                │
│己○○      │                                │
│乙○○      │                                │
│丙○○      │                                │
│戊○○      │                                │
└──────┴────────────────┘
